臺灣高等法院臺中分院民事裁定　九十三年度抗更(一)字第一一○○號
　　　抗　告　人　台中商業銀行股份有限公司
　　　法定代理人　蔡裕芳
　　　相　對　人　甲○○
右當事人間損害賠償事件，抗告人對於民國九十二年四月二十五日臺灣臺中地方法院
九十年度重訴字第七０五號所為裁定提起抗告，經本院裁定後，由最高法院就相對人
部分廢棄發回，本院更為裁定如下：
      主　    文
抗告駁回。
抗告及發回更審前再抗告訴訟費用，均由再抗告人負擔。
      理　    由
一、抗告人即原審原告於台灣台中地方法院（下稱台中地院）民國八十八年度訴字第
    三六七號訴外人曾正仁等被訴違反證券交易法等刑事案件，提起本件附帶民事訴
    訟，主張：曾正仁為台中市廣三集團之負責人，並擔任伊銀行之董事長，該集團
    為護盤及拉抬所屬成員順大裕股份有限公司（以下簡稱順大裕公司）股票之股價
    ，明知旗下所屬知慶投資、康禾國際投資、裕聯投資、元裕流通、中太建設、龍
    正建設實業等六家公司（以下簡稱中太建設等六家公司）之營業狀況均不可能向
    銀行貸得鉅款，竟於八十七年十一月十三日、十六日及十九日由曾正仁以背信之
    方式，指示伊公司台北分行之經理吳平治承作該中太建設等六家公司之貸款案，
    而違法貸與上開中太建設等六家公司新台幣（下同）七十四億五千萬元，並即大
    部分流入該集團利用旗下所屬公司員工在各金融機關所開帳戶及向德昌、中興、
    大裕、大慶、豐銀、金豐、永昌、萬盛、大府城、永興等證券公司所借用人頭帳
    戶內，進行炒作股票之用，而大量買入順大裕公司之股票。曾正仁復於八十七年
    十一月十九、二十日以背信之方式，指示伊銀行信託部投資小組以該小組資金十
    七億四千五百七十六萬八千元買入順大裕股票，均足生損害於伊公司。嗣因該集
    團違法貸款之背信行為經人向中央金檢單位提出檢舉，並經派員調查後，曾正仁
    所屬廣三集團見大勢已去，乃於消息走漏之前，大舉反向操作，自八十七年十一
    月二十一日起，一面將手中順大裕股票賣出，另一面則透過其在各證券經紀商所
    開設之人頭戶買進順大裕公司股票，並於八十七年十一月二十四日交割日前夕，
    由曾正仁召集該集團重要幹部張小華、賴惠伶、葉春樹，高年豐、黃祝、陳靜坤
    、游秋芹、林翠郁、黃碧玉、楊淑瑤、蔡青柏及張文儀等人協商，議定以「人頭
    戶在賣盤部分賣出手中持股，並領取賣股股款，以人頭戶在買盤部分買入上開所
    賣出之股票，但不履行交割（即不將買盤應交割之價金入）」之方式，總計三
    日違約金額共達八十四億三千二百二十六萬元，其中委託伊公司所營證券經紀商
    所買入之順大裕公司股票達二十億四千零八萬七千三百二十四元，使伊公司證券
    經紀商負上開二十億四千零八萬七千三百二十四元之交割墊款責任，而受有損害
    。而相對人即原審被告甲○○為廣三集團旗下公司員工，更於八十七年十一月二
    十四日發生違約交割，財務長張小華走避美國後，於八十七年十二月初接掌廣三
    集團之財務工作，就上開伊公司遭違法放貸之資金，經曾正仁等人投入股票市場
    炒作順大裕公司股票暨違約交割所得款項參與洗錢之行為；且相對人於八十七年
    十二月初接掌廣三集團之財務工作後，因該集團之公司法人及人頭戶之帳戶相繼
    遭司法單位查扣，相對人為該集團洗錢之用，遂於八十七年十二月十四日起至八
    十八年一月間，先後向同案相對人即被告沈瑞鳳、瑜昌營造有限公司、陳京莒及
    蔡明章等人（均已確定）借用帳戶使用，而於上開期間，利用上開帳戶大量轉匯
    該集團違法所取得之上述資金。按廣三集團曾正仁等人所涉炒作股票，違約交割
    及洗錢等行為，均犯有證券交易法第一百五十五條第一項第一、三、四款，第一
    百七十一條及洗錢防治法第九條第一、三項之罪，其間有方法、結果之牽連關係
    。本件相對人為洗錢防治法第九條第一、三項犯罪之共同正犯，其所為係構成對
    伊損害之原因或條件，其行為與伊之損害間有相當之因果關係，在民法上自構成
    共同侵權行為，就伊因中太建設等六家公司違法授信貸款之七十四億五千萬元，
    曾正仁指示伊公司信託部違法投資之十七億四千五百七十六萬八千元及委託伊公
    司證券經紀商買進順大裕公司股票二十億四千零八萬七千三百二十四元之違約交
    割案等，所受損害共一百十二億三千六百七十四萬八千三百二十四元，應連帶負
    損害賠償責任等情，因依民法第一百八十四條第一項、第一百八十五條、第一百
    八十八條第一項前段及第二十八條等規定，求為命相對人應與上揭裁定確定之陳
    京莒等人連帶給付伊一百十二億三千六百七十四萬八千三百二十四元及加計遲延
    利息之判決。
二、按刑事訴訟法第四百八十七條第一項所定附帶民事訴訟之被告，除刑事被告外，
    固兼及於依民法負損害賠償責任之人。惟附帶民事訴訟之原告所主張之共同加害
    人，必以在刑事訴訟程序中經認定係共同侵權行為之人，始得謂為依民法負賠償
    責任之人，否則對之提起附帶民事訴訟，即難謂為合法。次按刑事訴訟法第四百
    八十七條第一項所稱因犯罪而受損害之人，係指因起訴之犯罪事實致其個人私權
    受損害者而言。本件再抗告人係於台中地院八十八年度訴字第三六七號曾正仁等
    被訴違反證券交易法等之刑事訴訟程序中，對相對人附帶提起民事訴訟，上開刑
    事訴訟中，相對人固非該刑事案件之被告，惟刑事法院已認定相對人與該刑案被
    告曾正仁等共同違反洗錢防制法第九條第一項規定（見該刑事判決理由欄），而
    該項之罪係指有同法第二條第一款規定掩飾或隱匿因自己重大犯罪所得財物或財
    產上利益之洗錢行為。是項掩飾或隱匿之犯行，除妨礙國家對於重大犯罪之訴追
    及處罰外，並使被害人難以追償其財物，顯然亦同時有侵害個人法益，被害人即
    抗告人自得於刑事訴訟程序就相對人部分附帶提起民事訴訟，請求賠償損害，要
    無庸疑。
三、再按「因犯罪而受損害之人，於刑事訴訟程序附帶提起民事訴訟，請求回復損害
    ，其對象固不以刑事訴訟程序之被告為限，即依民法負賠償責任之人亦包括在內
    ，但對於依民法負賠償責任之人提起者，須與刑事訴訟程序之被告一併提起之，
    此觀刑事訴訟法第四百八十七條第一項之規定自明。本件抗告人於該刑事訴訟程
    序，僅對於其主張依民法負賠償責任之相對人二人附帶提起民事訴訟，而未與該
    刑事訴訟程序之被告一併提起之，核與刑事訴訟法第四百八十七條第一項之規定
    不符，自非合法。刑事庭將之移送民事庭，本件即屬民事訴訟法第二百四十九條
    第一項第六款所謂起訴不備其他要件。」最高法院八十五年度臺抗字第四三三號
    著有裁定要旨足資參照；再者，刑事訴訟法第四百八十七條第一項之規定，係明
    文對於被告「及」依民法負賠償責任之人得提起刑事附帶民事訴訟，而非對於被
    告「或」依民法負賠償責任之人得提起刑事附帶民事訴訟，即就刑事附帶民事訴
    訟制度之設計，係為得節省審判程序之重覆，如許當事人僅就依民法應負賠償責
    任之人提起附帶民事訴訟，則刑事程序中之被告，勢仍有遭受害人於民事程序另
    行起訴之程序重覆之不利益，亦與刑事附帶民事訴訟制度設計目的有違，自無准
    許被害人捨刑事訴訟程序之被告而不論，而單就依民法應負賠償責任之人提起刑
    事附帶民事訴訟。查本件刑事判決雖就違反洗錢防制法第九條第一項之罪部分，
    認相對人與曾正仁等人為共同正犯，惟相對人並非該刑事判決之被告，已如上論
    ，則相對人縱經刑事判決認定與曾正仁等人就上開洗錢防制法第九條第一項犯罪
    為共同正犯，仍係屬於刑事訴訟法第四百八十七條第一項所規定之依民法負賠償
    責任之人，抗告人並未與該案刑事被告一併提起附帶民事訴訟，而係僅就相對人
    部分提刑事附帶民事訴訟，揭諸上開說明，抗告人於刑事訴訟程序進行中就相對
    人部分所提起之本件附帶民事訴訟，應認尚非合法（台灣高等法院暨所屬法院八
    十五年法律座談會民事類提案第四十四號研討結果，亦同）。
四、又「刑事法院得依刑事訴訟法第五百零四條第一項規定，將附帶民事訴訟以裁定
    移送於該法院民事庭者，以刑事部分宣告被告有罪之判決者為限，至刑事訴訟諭
    知無罪之判決，刑事法院本應依同法第五百零三條第一項前段規定以判決駁回原
    告之訴，如誤以裁定移送於民事庭，其訴之不合法，不因移送民事庭而受影響。
    且此項無罪之判決，包括裁判上一罪中之部分犯罪不能證明，因屬裁判上一罪，
    而未於判決主文，就此部分犯罪為無罪之諭知者在內。」最高法院六十六年度台
    上字第一０九四號著有判例要旨足供參酌。查曾正仁等人被訴違反修正前證券交
    易法第一百五十五條第一項第三款，應依同法第一百七十一條論處罪刑部分之刑
    事訴訟，已經刑事法院認定並無該部分罪嫌，祇因與論罪科刑部分具有牽連犯之
    裁判上一罪關係，而未於判決主文就此部分另為無罪之諭知而已（參看該刑事判
    決第四宗第一九０六頁），實質上與諭知無罪有同一之效力，是相對人即無可能
    為曾正仁等人所犯該罪嫌之共同正犯之餘地，乃刑事法院竟疏於注意，將本應以
    判決駁回之此部分訴訟，以裁定移送於原審法院民事庭，於法自有未合。
五、另按「刑事庭移送民事庭之附帶民事訴訟，僅移送前之訴訟行為準用關於刑事訴
    訟之規定，若移送後之訴訟程序，則應適用民事訴訟法，此觀刑事訴訟法第四百
    九十四條及其但書之規定自明。故移送民事庭之附帶民事訴訟，縱其移送前提起
    此項訴訟，不合刑事訴訟法第四百九十一條所定之要件，而有同法第五百零六條
    第一項關於訴之不合法之規定情形時，但其移送後之訴訟程序，既應適用民事訴
    訟法，即屬同法第二百四十九條第一項第六款所謂起訴不備其他要件，仍應依該
    條項款之規定，以裁定駁回之，自無準用刑事訴訟法第五百零六條第一項，以判
    決程序裁判之餘地。」最高法院四十四年度台抗字第四號著有判例要旨足稽。查
    本件抗告人於刑事訴訟程序附帶提起本件民事訴訟，雖因刑事法院已認定相對人
    與該刑案被告曾正仁等共同違反洗錢防制法第九條第一項規定之犯行，抗告人得
    於刑事訴訟程序附帶提起民事訴訟，請求賠償損害，但查：
    (一)相對人並非該刑事判決之被告，抗告人並未與該案刑事被告一併提起附帶民事
      訴訟，而係僅就相對人部分提刑事附帶民事訴訟，則抗告人於刑事訴訟程序進
      行中所提起之本件附帶民事訴訟，尚非合法。
    (二)曾正仁等人被訴違反修正前證券交易法第一百五十五條第一項第三款，應依同
      法第一百七十一條論處罪刑部分之刑事訴訟，已經刑事法院認定並無該部分罪
      嫌，祇因與論罪科刑部分具有牽連犯之裁判上一罪關係，而未於判決主文就此
      部分另為無罪之諭知而已，實質上與諭知無罪有同一之效力，是相對人即無可
      能為曾正仁等人所犯該罪嫌之共同正犯，乃刑事法院竟疏於注意，將本應以判
      決駁回之該部分訴訟，以裁定移送於原審法院民事庭，於法亦有未合。
六、綜上所述，本件抗告人固得於刑事訴訟程序附帶提起民事訴訟，請求賠償損害，
    但本件抗告人於刑事訴訟程序對於相對人附帶提起本件民事訴訟，並非合法，已
    如前述，則原審法院刑事庭本應依刑事訴訟法第五百零二條第一項規定，以判決
    駁回之，其未予駁回而裁定移送民事庭，雖有未洽，然抗告人於原審法院刑事庭
    移送前之起訴行為，既非合法，揆之上開判例意旨，自應認其起訴不備其他要件
    而以裁定駁回之，其假執行之聲請，亦失所附麗，均應併予駁回。是原審法院認
    抗告人關於相對人部分之起訴不備其他要件而予以裁定駁回，並以其訴既難認為
    合法，其假執行之聲請，亦失所附麗，應併予駁回，經核並無不合。抗告意旨就
    此部分仍執陳詞，指摘原審法院駁回其訴及假執行聲請之裁定為不當，聲明求予
    廢棄，為無理由，應予駁回。
七、據上論結，本件抗告為無理由，依民事訴訟法第四百九十五條之一第一項、第四
    百四十九條第一項、第九十五條、第七十八條，裁定如主文。
中　　　華　　　民　　　國　　九十三　　年　　 十二　　 月　　 十六　　 日
~B1民事第一庭審判長法　官　林陳松
~B2　　　　　　　　法　官　王重吉
~B3　　　　　　　　法　官　李寶堂
右為正本係照原本作成。
對於本裁定僅得以適用法規顯有錯誤為理由，並經本院許可者，始得再抗告。
如提起再抗告者應於裁定送達後十日內向本院提出抗告理由狀（須按照他造人數附具
繕本）並繳納抗告裁判費新臺幣壹仟元，同時委任律師或具有律師資格之關係人為代
理人。
~B 　 　　　　　　書記官　 廖次芬
中　　　華　　　民　　　國　　九十三　　年　　 十二　　 月　　 十六　　 日
附註：
民事訴訟法第四百八十六條
  抗告，除別有規定外，由直接上級法院裁定。
　抗告法院之裁定，以抗告不合法而駁回者，不得再為抗告；但得向原法院提出異議
　。
  前項異議，準用第四百八十四條第二項及第三項之規定。
　除前二項之情形外，對於抗告法院之裁定再為抗告，僅得以其適用法規顯有錯誤為
　理由，並經原法院之許可者為限。
  前項許可，以原裁定所涉及之法律見解具有原則上之重要性者為限。
　第四百三十六條之三第三項、第四項及第四百三十六條之六之規定，於第四項之抗
　告準用之。
民事訴訟法第四百九十五條之一第二項                                                                        Ｙ
　第四百三十六條之二第一項之逕向最高法院抗告、第四百八十六條第四項之再為抗
　告，準用第三編第二章之規定。
民事訴訟法第四百六十六條之一                                                                       Ｙ
　對於第二審判決上訴，上訴人應委任律師為訴訟代理人。但上訴人或其法定代理人
　具有律師資格者，不在此限。
　上訴人之配偶、三親等內之血親、二親等內之姻親，或上訴人為法人、中央或地方
　機關時，其所屬專任人員具有律師資格並經法院認為適當者，亦得為第三審訴訟代
　理人。
  第一項但書及第二項情形，應於提起上訴或委任時釋明之。
　上訴人未依第一項、第二項規定委任訴訟代理人，或雖依第二項委任，法院認為不
　適當者，第二審法院應定期先命補正。逾期未補正亦未依第四百六十六條之二為聲
　請者，第二審法院應以上訴不合法裁定駁回之。
　　　　　　　　　　　　　　　　　　　　　　　　　　　　　　　　　　　　Ｈ
